ACORDAO-COMPLETO-2353404

ACÓRDÃO 3880/2019 ATA 20/2019 - SEGUNDA CÂMARA

VISTOS, relatados e discutidos estes autos de embargos de declaração opostos pelo Sr. José Maria Baldino, ex-secretário de Estado, contra o Acórdão 2261/2019-TCU-Segunda Câmara, decisão por meio da qual o Tribunal conheceu de recurso de reconsideração interposto pelo ora embargante contra o Acórdão 11821/2016-TCU-Segunda Câmara e negou-lhe provimento; 
ACORDAM os Ministros do Tribunal de Contas da União, reunidos em sessão de 2ª Câmara, ante as razões expostas pelo Relator, em: 
9.1. conhecer dos embargos de declaração, com fundamento nos arts. 32, inciso II, e 34, da Lei 8.443/1992, para, no mérito, rejeitá-los;
9.2. dar ciência desta deliberação ao recorrente.

Embargos de declaração opostos contra decisão que conheceu recurso de reconsideração interposto pelo ora embargante e negou-lhe provimento.

Segunda Câmara

Governo do Estado de Goiás.

3. Recorrente: José Maria Baldino (XXX.524.661-XX).

13.1. Ministros presentes: Augusto Nardes (na Presidência), Aroldo Cedraz, Raimundo Carreiro e Vital do Rêgo (Relator).
13.2. Ministro-Substituto convocado que não participou da votação: André Luís de Carvalho.

ACORDAO-COMPLETO-2377730

Acórdão 9879/2019 - Segunda Câmara

José Maria Baldino

José de Paula Moraes Filho

VITAL DO RÊGO

Ministro Vital do Rêgo.

Trata-se de embargos de declaração opostos pelo Sr. José Maria Baldino, ex-secretário de Estado, contra o Acórdão 2261/2019-TCU-Segunda Câmara, decisão por meio da qual o Tribunal conheceu de recurso de reconsideração interposto pelo ora embargante contra o Acórdão 11821/2016-TCU-Segunda Câmara e negou-lhe provimento.
2.             Transcrevo a seguir a íntegra dos termos apresentados em sede de embargos (peça 258) :
JOSÉ MARIA BALDINO, qualificado e representado nos autos da TOMADA DE CONTAS ESPECIAL que lhe move o MINISTÉRIODO MEIO AMBIENTE, processo Processo 006.214/2012-6, vem à douta presença de Vossa Excelência, especialmente para, com esteio no artigo 287 do Regimento Interno do TCU, opor EMBARGOSDE DECLARACÃO, na trilha dos fundamentos fáticos e jurídicos a seguir encaminhados.
Dispõe o artigo 287 do Regimento Interno do TCU que:
Art. 287. Cabem embargos de declaração quando houver obscuridade, omissão ou contradição em acórdão do Tribunal. 
§ 1° Os embargos de declaração poderão ser opostos por escrito pela parte ou pelo Ministério Público junto ao Tribunal, dentro do prazo de dez dias, contados na forma prevista no art. 183, com indicação do ponto obscuro, contraditório ou omisso. 
§ 2° Os embargos de declaração serão submetidos à deliberação do colegiado competente pelo relator ou pelo redator, conforme o caso. 
§ 3° Os embargos de declaração suspendem os prazos para cumprimento do acórdão embargado e para interposição dos demais recursos previstos neste Regimento, aplicando-se, entretanto, o disposto no S 1° do art. 285. 
§ 4° Interpostos embargos de declaração contra acórdão proferido em processo relatado por ministro-substituto convocado, este permanece vinculado ao respectivo processo.
§ 5°Ao apreciar embargos de declaração opostos contra decisão proferida por câmara que deixou de integrar, o ministro, excepcionalmente, relatará o processo e proferirá o seu voto na câmara de origem. 
§ 6° Os embargos de declaração meramente protelatórios serão recebidos como petição, por meio de despacho do relator, não se lhes aplicando o disposto no S 3°deste artigo. 
§ 7° Conferidos efeitos infringentes aos embargos, serão devolvidos os prazos a todos os interessados.
O Acórdão embargado apresentou extenso relatório e posicionamento acerca das teses preliminares e meritórias aventadas, contudo, deixou de analisar argumento indispensável suscitado no recurso do ora Embargante.
Com efeito, verifica-se no item "3.6 Da Impossibilidade de Responsabilização "Per Saltum" do Agente Público. Vedação Constitucional. Ilegitimidade Passiva do Recorrente", que o Embargante asseverou que:
"A toda evidência, deveria o Ente Federal (Ministério do Meio Ambiente) se ver ressarcido pelo Ente Estadual (SEMARH - Governo do Estado de Goiás) , não sendo lícita a imputação direta ao Recorrente enquanto ex-agente público.
Todavia, em franco descompasso com a compreensão jurídica escorreita, o Acórdão assim dispôs:
 (...) o dispositivo citado trata da relação típica civil entre ente público e ente privado, sendo distinta da relação típica administrativa entre distintos entes públicos, prestadores de serviço público e gestores, precipuamente no âmbito do controle externo, quando aplicável o art. 70, parágrafo único da Constituição;
Existe nessa conclusão um claro equívoco de aplicação da norma.
Não se está a discutir na preliminar arguida a responsabilidade por prestar contas, cabendo gizar que ao tempo em que laborou interinamente à frente da SEMARH não houve a respectiva imposição, mas a sua responsabilidade pelo dever de ressarcir os danos alegados na TCE. o dispositivo mencionado (artigo 70, parágrafo único da Magna Lei) cuida do dever de prestar contas, e não de ressarcimento. 
Vige no direito pátrio a responsabilidade subjetiva como regra, sendo que a objetiva se dá apenas nas hipóteses expressamente previstas em lei. Ainda que se busque vergar o Texto Constitucional (artigo 37, 5 6°) , a leis que tratam do tema de forma específica não deixam dúvidas.
É que, tanto a Lei 8.112/901 como a Lei 8.429/922, apontam na mesma direção, ou seja, na RESPONSABILIDADE SUBJETIVA DO AGENTE PÚBLICO.
O Estatuto dos Funcionários Públicos Civis do Estado de Goiás e de suas Autarquias, Lei Estadual 10.460/88, em seus artigos 305 e 3063, não destoa e menciona a ação regressiva de forma expressa.
O presente caso ganha maior relevância na medida em que o Recorrente aponta atos que importam em responsabilização do ente estatal (SEMARH - Governo do Estado de Goiás) , tais como a precariedade na qual foi inserido no período de interinidade no cargo de Secretário, até mesmo com a ausência de remuneração correspondente, reforçando a tese em comento.
Em sendo assim, requer seja reformado o Acórdão em vergaste para reconhecer a ilegitimidade passiva do Recorrente e arquivar o feito."
No perlustrar dos fólios do decisum embargado, infere-se que há menção no relatório acerca da referida tese, contudo, inexiste posicionamento a esse respeito e também não há decisão no voto, o que impõe a oposição dos vertentes aclaratórios.
Portanto, tratando-se de ponto levantado pela parte a tempo e modo e não analisado pelo Tribunal, de rigor o conhecimento dos embargos e seu acolhimento para sanar o vício apontado, trazendo-se os fundamentos para aceitação ou rejeição da tese recursal ventilada.
Nesse sentido, este Colendo Tribunal de Contas:
EMBARGOS DE DECLARAÇÃO. REPRESENTAÇÃO. ACÓRDÃO QUE INABILITOU OS EMBARGANTES PARA O EXERCÍCIO DE CARGO EM COMISSÃO OU FUNÇÃO DE CONFIANÇA NO ÂMBITO DA ADMINISTRAÇÃO PÚBLICA FEDERAL E APLICOU MULTA A UM DOS EMBARGANTES. FRAUDE À LICITAÇÃO. HOSPITAL DA UNIVERSIDADE FEDERAL DO MATO GROSSO DO SUL. OPERAÇÃO SANGUE FRIO. ALEGAÇÃO DE OMISSÃO E CONTRADIÇÃO NA DECISÃO EMBARGADA. INOCORRÊNCIA. UTILIZAÇÃO DOS EMBARGOS PARA REDISCUSSÃO DE MÉRITO. IMPOSSIBILIDADE. CONHECIMENTO E REJEIÇÃO. 1. Os embargos de declaração não se prestam ao reexame das provas, mas sim a sanar vícios na decisão, dando-lhe inteireza, harmonia lógica e clareza. 2. A omissão passível de embargos é aquela que consiste na falta de pronunciamento sobre ponto ou questão suscitada pela parte, ou que o julgador deveria se pronunciar de oficio. (...) (TCU, Plenário, Relator Ministro Bruno Dantas, Representação, AC 818/2019, Sessão de 10.04.2019) .
Em sendo assim, considerando as nuances fáticas e jurídicas específicas do caso concreto, imperioso o acolhimento dos embargos para sanar a omissão apontada, a fim de que seja delineada a fundamentação do decisum.
Ante o exposto, lastreado nos fundamentos jurídicos sucintamente expostos, REQUER a Vossa Excelência sejam recebidos os presentes Embargos, CONHECIDOS e ACOLHIDOS para sanar a omissão apontada.
PEDE ACOLHIMENTO.
É o relatório.

Oto Lima Neto (OAB/GO 24.196) e outros.

Não atuou.

EMBARGOS DE DECLARAÇÃO EM FACE DE DECISÃO QUE NEGOU PROVIMENTO A RECURSO DE RECONSIDERAÇÃO. CONHECIMENTO. AUSÊNCIA DA OMISSÃO ALEGADA. REJEIÇÃO. CIÊNCIA.

TOMADA DE CONTAS ESPECIAL (TCE)

não atuou.

Por preencherem os requisitos de admissibilidade constantes dos arts. 32, inciso II, e 34 da Lei 8.443/1992, podem ser conhecidos os embargos de declaração opostos pelo Sr. José Maria Baldino, ex-secretário de Estado do Meio Ambiente, dos Recursos Hídricos e da Habitação do Estado de Goiás/SEMARH, contra o Acórdão 2261/2019-TCU-Segunda Câmara. 
Por meio da aludida decisão, o Tribunal conheceu do recurso de reconsideração interposto pelo ora embargante contra o Acórdão 11821/2016-TCU-Segunda Câmara, e, no mérito, negou-lhe provimento.
Originalmente, os autos se referem a tomada de contas especial instaurada em função de irregularidades no âmbito do Convênio MMA/PNMA - II 2002CV000026 (Siafi 454768) , celebrado entre o Ministério do Meio Ambiente - MMA e a SEMARH, para a implementação do projeto de conservação ambiental "da Bacia do Meia Ponte à Montante de Goiânia/GO". Em razão das irregularidades identificadas, o TCU julgou irregulares as contas do ora embargante e imputou-lhe débito correspondente ao valor de R$ 94.252,32.
Em sede de recurso de reconsideração, avaliou-se que não sobrevieram elementos aptos à modificação da responsabilização do gestor.
No presente momento, o embargante alega a existência de omissão na decisão recorrida, uma vez que o tópico referente à "impossibilidade de responsabilização per saltum do agente público. Vedação Constitucional. Ilegitimidade passiva do recorrente", reproduzido no relatório precedente, não teria sido contemplado na análise que resultou na aludida decisão.
Argumentou que "a toda evidência, deveria o Ente Federal (Ministério do Meio Ambiente) se ver ressarcido pelo Ente Estadual (SEMARH - Governo do Estado de Goiás) , não sendo lícita a imputação direta ao recorrente enquanto ex-agente público".
Acrescentou que "vige no direito pátrio a responsabilidade subjetiva como regra, sendo que a objetiva se dá apenas nas hipóteses expressamente previstas em lei. Ainda que se busque vergar o Texto Constitucional (artigo 37, § 6°) , as leis que tratam do tema de forma específica não deixam dúvidas". 
De acordo com o embargante, "não se pode responsabilizar diretamente o agente público, a teor do art. 37, § 6º, da Constituição, apenas regressivamente".
Desse modo, requer que seja reformado o acórdão embargado para reconhecer a sua ilegitimidade passiva e arquivar o feito.
Diante dos argumentos apresentados, observo que não assiste razão ao embargante. 
Com efeito, no âmbito do TCU, a responsabilidade civil para a recomposição de dano ao erário tem natureza subjetiva e, no presente caso, a conduta do ex-gestor restou devidamente individualizada e fundamentada, quer no ofício de citação, quer no voto que fundamentou o acórdão recorrido.
O tema foi tratado na decisão embargada tanto pela unidade técnica quanto pelo voto indutor da decisão recorrida quando foi assinalado que "o MMA individualizou a conduta de cada responsável, o que redundou na elaboração do Parecer 7/2011, documento que também serviu de fundamento para a responsabilização no âmbito desta Corte de Contas, tanto assim, que lhe fora encaminhada cópia conjuntamente com o ofício de citação, não havendo que se falar em ausência de definição individual das responsabilidades dos gestores envolvidos".
Cabe reproduzir trecho do voto que considerou gravosa a conduta do Sr. José Maria Baldino:
Mais gravoso, contudo, a meu ver, está o descumprimento da obrigação de formalizar instrumento para assegurar o funcionamento da obra, viabilizar a utilização pelos catadores e a participação da prefeitura no projeto.  
Em que pese a obra não ter sido concluída na sua gestão (a obra foi concluída em 30/6/2006, conforme termo de recebimento à peça 15, p. 313) , os problemas que culminaram na falta de funcionalidade de parte das obras devem ser atribuídos ao Sr. José Maria Baldino, que foi responsável por parte relevante da realização do empreendimento: assinatura do termo de contrato para construção da central de triagem de Anápolis (peça 109, p. 12-14) , tratativas para acompanhamento da execução da obra contratada (p. 109, p. 16-17) , homologação da licitação para fornecimento dos equipamentos para a mencionada central (peça 109, p. 19) ; homologação de compra pertinente (peça 109, p. 21) e pagamentos significativos no convênio (peça 3, p. 328) .  
Resta, portanto, perfeitamente configurada a conduta do ex-gestor no descumprimento de dispositivos legais e normativos, bem como delineados os limites de sua responsabilidade subjetiva, resultando na parcela de responsabilização a ele atribuída pela inexecução do convênio.
Ademais, com relação à afirmação de que não se pode responsabilizar diretamente o agente público, a teor do art. 37, § 6º, da Constituição, mas apenas regressivamente, cabe esclarecer que, conforme bem salientou a unidade responsável pela instrução inicial dos presentes autos (peça 154) , o dispositivo citado trata da relação típica civil entre ente público e ente privado, sendo distinta da relação típica administrativa entre distintos entes públicos, prestadores de serviço público e gestores, precipuamente no âmbito do controle externo, quando aplicável o art. 70, parágrafo único, da Constituição.
Assim, feitos esses esclarecimentos, não vislumbro a necessidade de reparos na decisão embargada. A linha argumentativa mostra a intenção de rediscussão da matéria.  Contudo, os embargos não se prestam para esse fim, haja vista que têm por finalidade corrigir eventuais defeitos da deliberação recorrida.
Diante disso, não subsistindo nos autos elementos aptos para reformar a decisão, proponho a rejeição dos presentes embargos de declaração.
	Ante o exposto, voto para que seja adotada a minuta de acórdão que ora trago à apreciação deste colegiado.
TCU, Sala das Sessões Ministro Luciano Brandão Alves de Souza, em 11 de junho de 2019.
Ministro VITAL DO RÊGO 
Relator